【裁判字號】    90,家訴,21
【裁判日期】    900618
【裁判案由】    分割遺產等
【裁判全文】
臺灣板橋地方法院民事判決  九十年度家訴字第二一號
    原      告    乙○○
    兼訴訟代理人  丙○○
    被      告    甲○○
右當事人間請求分割遺產等事件，本院判決如左：
    主    文
就被繼承人李阿屘所遺留之財產，被告應給付繼承人乙○○、丙○○、甲○○新台幣
參佰伍拾柒萬肆仟捌佰柒拾玖元，及自九十年二月二十八日起至清償日止，按年息百
分之五計算之利息。
就被繼承人李阿屘所遺留之財產，依原告乙○○、丙○○、被告各三分之一之比例分
歸兩造取得。
被告應給付原告各新台幣壹佰壹拾玖萬壹仟陸佰貳拾陸元，及均自九十年二月二十八
日起至清償日止，按年息百分之五計算之利息。
訴訟費用由被告負擔。
本判決於原告各以新台幣肆拾萬元供擔保後，得假執行。
    事    實
甲、原告方面：
壹、聲明及陳述如起訴狀所示（如附件）。
貳、證據：提出戶籍謄本、土地登記申請書、土地及建物登記簿謄本、律師函及收件
    回執等影本各乙件為證。
乙、被告方面：
壹、聲明：請求駁回原告之訴。
貳、陳述：對於原告主張其等均為被繼承人李阿屘之女，被告並不爭執，但被告之母
    即被繼承人李阿屘過世時，就有說這房子是要給子孫住的，且被告反對分割遺產
    。又被告因生活有困難，曾與原告丙○○就本件繼承財產洽談和解事宜，從三十
    萬元談到二十萬元，用分期之方式給付，亦有匯二期各一萬元給原告丙○○。
參、證據：提出切結書影本乙紙為證。
    理      由
一、原告主張其與被告均係被繼承人李阿屘之繼承人，被繼承人李阿屘於八十四年八
    月二十九日死亡，被告於八十四年十月十一日向財政部台灣北區國稅局單獨申辦
    被繼承人李阿屘遺產稅事宜，遺產明細不動產部分為坐落台北縣三重市○○段第
    七二三地號土地及地上建物即同段第二六九一、二六九二建號門牌號碼為台北縣
    三重市○○路○段三十巷十三號（下稱系爭房地），系爭土地價值新台幣（下同
    ）三百四十六萬八千元、房屋價值六萬四千五百元，另有郵政儲金存款四萬二千
    三百七十九元，經核定遺產總額三百五十七萬四千八百七十九元，並經核發遺產
    免稅證明書在案。詎被告於八十四年十月十七日竟製作切結不實之繼承系統表僅
    列被告乙人為繼承人，而未列原告為繼承人，復持以行使申辦系爭房地以繼承為
    原因之所有權移轉登記予被告，被告另於八十五年一月十日以買賣為原因而將系
    爭土地權利範圍應有部分五分之三移轉登記予訴外人劉慶良，嗣將系爭建物申辦
    註銷建物之建號登記完畢，復又於八十五年十二月十八日以合併為原因將系爭土
    地併入同段第七二二地號土地。（一）倘被告於被繼承人李阿屘死亡時，即否認
    原告為繼承人之身分、地位，則屬侵害原告等之繼承權，原告自得依民法第一千
    一百四十六條第一項之規定，請求回復原告之繼承權，又因前揭遺產顯然不能回
    復，類推適用同法第二百十三條第一項、第二百十五條之規定，被告應返還全體
    繼承人經核定之遺產總額相當之金錢。從而，被告應給付全體繼承人三百五十七
    萬四千八百七十九元。另原告依分割遺產及不當得利之法律關係，就被繼承人李
    阿屘之遺產按應繼分各三分之一之比例分歸兩造取得，即被告應各給付原告一百
    一十九萬一千六百二十六元。（二）倘被告於被繼承人李阿屘死亡時，並不否認
    原告為繼承人之身分、位地，抑或承認原告之繼承權，則被告侵害者，為繼承人
    已取得之財產權利，則原告依民法第一百八十四條第一項前段侵權行為之規定請
    求被告負損害賠償責任，又上開遺產因有不能回復原狀之情形，依民法第二百十
    三條第一項、第二百十五條之規定，請求被告應給付全體繼承人三百五十七萬四
    千八百七十九元，並就被繼承人李阿屘之遺產依應繼分各三分之一之比例分歸兩
    造，即被告應給付原告各一百一十九萬一千六百二十六元等語。被告則以對原告
    主張原告均為被繼承人李阿屘之女，並不爭執，但被告之母即被繼承人李阿屘過
    世時，表示系爭房地是要給子孫住的，被告亦反對分割遺產。另被告因生活有困
    難，曾與原告丙○○就本件繼承財產洽談和解事宜，從三十萬元談到二十萬元，
    用分期之方式給付，亦有匯二期各一萬元給原告丙○○等語置辯。
二、按因故意或過失，不法侵害他人之權利者，負損害賠償責任；又負損害賠償責任
    者，除法律另有規定或契約另有訂定外，應回復他方損害發生前之原狀；又不能
    回復原狀或回復顯有重大困難者，應以金錢賠償其損害，民法第一百八十四條第
    一項前段、第二百十三條第一項、第二百十五條分別定有明文。復按民法第一千
    一百四十六條第一項之繼承回復請求權，係包括請求確認繼承人資格，及回復繼
    承標的之一切權利；又繼承回復請求權與因繼承已取得之權利受侵害之回復原狀
    請求權或損害賠償請求權二者法律關係不同，繼承開始時，未自命為繼承人，而
    在辦理繼承登記時，以不法手段，排除其他繼承人之登記名義者，係侵害因繼承
    所取得之財產權利，而非侵害繼承權。亦有最高法院四十年台上字第七三０號判
    例、八十八年台上字第六九五號判決可資參照。
三、經查，原告主張其與被告同為被繼承人李阿屘之子女，業據提出戶籍謄本三紙為
    證，且為被告所不爭執，堪信為真實，則依民法第一千一百三十八條第一款、第
    一千一百四十一條之規定，原告二人與被告對被繼承人李阿屘之遺產各有應繼分
    三分之一之繼承權。又原告主張被告於八十四年十月十一日向財政部台灣北區國
    稅局單獨申辦被繼承人李阿屘遺產稅事宜，遺產明細不動產部分為系爭房地，其
    中土地價值新台幣三百四十六萬八千元、房屋價值六萬四千五百元，另有郵政儲
    金存款四萬二千三百七十九元，經核定遺產總額三百五十七萬四千八百七十九元
    ，並經核發遺產免稅證明書在案。被告於八十四年十月十七日竟製作切結繼承系
    統表僅列被告乙人為繼承人，而未列原告為繼承人，持以行使申辦系爭房地以繼
    承為原因之所有權移轉登記予被告，被告另於八十五年一月十日以買賣為原因而
    將系爭土地權利範圍應有部分五分之三移轉登記予訴外人劉慶良，嗣將系爭建物
    申辦註銷建物之建號登記完畢，復又於八十五年十二月十八日以合併為原因將系
    爭土地併入同段第七二二地號土地之事實，業據提出土地登記申請書、土地及建
    物登記簿謄本等件為證，復為被告所不爭執，亦堪信為真正，揆諸前揭說明，原
    告依侵權行為之法律關係訴請被告應給付被繼承人李阿屘之全體繼承人三百五十
    七萬四千八百七十九元，及自起訴狀繕本送達翌日（即九十年二月二十八日）起
    至清償日止，按年息百分之五計算之利息，即無不合，應予准許。
四、至被告雖以其曾與原告丙○○就本件繼承財產洽談和解事宜，從三十萬元談到二
    十萬元，用分期之方式給付，亦有匯二期各一萬元給原告丙○○云云，並提出切
    結書影本乙紙為證。惟查，被告之上開抗辯，業據原告當庭否認，又被告所提出
    之切結書其立書人下為空白並無任何人之簽名或蓋章，是該切結書並不足證明原
    告丙○○與被告間有和解之事實，此外，被告復未能舉證證明以實其說，被告上
    開辯詞，尚非有據，委無足採。
五、按繼承人得隨時請求分割遺產，但法律另有規定或契約另有訂定者，不在此限，
    民法第一千一百六十四條定有明文。本件兩造之被繼承人李阿屘所遺留之財產為
    系爭房地及郵政存款四萬二千三百七十九元，為兩造所不爭執，又系爭房地業已
    回復不能，被告應以金錢返還全體繼承人，被繼承人李阿屘所遺留之財產為三百
    五十七萬四千八百七十九元，已如前述。又該遺產又無不能分割之情事，則原告
    主張上開被繼承人李阿屘所遺留之財產，應按原告乙○○、丙○○、被告各三分
    之一之比例分歸兩造取得，於法亦無不合，應予准許。
六、綜上所述，原告本於侵權行為、不當得利及分割遺產之法律關係，請求被告應給
    付原告各一百一十九萬一千六百二十六元，及自起訴狀繕本送達翌日（即九十年
    二月二十八日）起至清償日止，按年息百分之五計算之利息，為有理由，應予准
    許。
七、兩造其餘主張及所提證據與本院上開論斷無涉或無違，均不予贅述，附予敘明。
八、原告各陳明願供擔保，聲請宣告假執行，均核無不合，爰分別酌定相當之擔保金
    額准許之。
九、據上結論：本件原告之訴為有理由，並依民事訴訟法第七十八條、第三百九十條
    第二項，判決如主文。
中      華      民      國    九十      年      六      月      十八    日
                                臺灣板橋地方法院民事第四庭
~B法      官  李崇豪
右為正本係照原本作成
如對本判決上訴，須於判決送達後廿日內向本院提出上訴狀
中      華      民      國    九十      年      六      月      十八    日
~B法院書記官  楊舒惟


司法院資訊處製作；財團法人民間司法改革基金會備份。
